臺灣高等法院刑事判決　　　　　　95年度選上更(二)字第11號
上　訴　人　臺灣臺北地方法院檢察署檢察官
上　訴　人
即　被　告　辛○○
選任辯護人　王庭鴻律師
　　　　　　孫世群律師
上　訴　人
即　被　告　壬○○
選任辯護人　謝世瑩律師
上列上訴人因被告違反公職人員選舉罷免法等案件，不服臺灣臺
北地方法院91年度訴字第346號及91年度訴緝字第174號，中華民
國92年 8月27日及92年10月14日第一審判決（起訴案號：臺灣臺
北地方法院檢察署89年度偵字第4240號、第4241號、第4242號、
第4243號），提起上訴，經判決後，由最高法院第二次發回更審
，本院判決如下：
    主  文
原判決關於辛○○、壬○○部分撤銷。
辛○○共同連續對於選舉區內之團體，假借捐助名義，交付財物
，使其團體之構成員投票權為一定之行使，處有期徒刑壹年，併
科罰金新臺幣伍拾萬元，罰金如易服勞役，以新臺幣仟元折算
壹日，褫奪公權貳年。
壬○○共同連續對於選舉區內之團體，假借捐助名義，交付財物
，使其團體之構成員投票權為一定之行使，處有期徒刑拾月，併
科罰金新臺幣伍拾萬元，罰金如易服勞役以新臺幣仟元折算壹
日，褫奪公權貳年。緩刑伍年，緩刑期內付保護管束。
如附表編號三所示之賄賂沒收。
    事  實
一、辛○○為中華民國第四屆山地原住民選區立法委員候選人，
    壬○○擔任辛○○北部地區競選辦事處主任；己○○（業經
    本院95年度選上更（一）緝字第1號判處有期徒刑8月，併科
    罰金新台幣五十萬元，褫奪公權2年，緩刑2年確定）則為競
    選辦事處秘書。三人為使辛○○當選連任，共同基於投票行
    賄之概括犯意聯絡，於民國87年11月及12月間，連續對於選
    舉區內之團體假借捐助名義，並與卯○○（業經本院92年度
    選上訴字第71號判處有期徒刑 6月，如易科罰金，以三百元
    折算1日，褫奪公權1年確定）共同基於對有投票權之人，為
    下述行為，要求投票權人投票支持辛○○：
（一）87年11月22日屏東縣牡丹鄉高士村旅北協進會（下稱協進
      會）總幹事謝進德聯絡臺北縣地區會員，至癸○○（業經
      本院92年度選上訴字第71號判處有期徒刑 6月，如易科罰
      金，以三百元折算 1日，褫奪公權1年，緩刑2年確定）位
      在臺北縣樹林市○○街213之7號 2樓之卡拉OK餐廳聚餐飲
      宴，由壬○○、己○○參與該聚餐飲宴，並以贊助協進會
      名義，交付新臺幣（下同）二萬元作為聚餐飲宴費用，而
      使參與之協進會構成員投票支持辛○○。
（二）壬○○、己○○於前開癸○○卡拉OK餐廳之聚餐飲宴時，
      得知協進會將於87年11月29日，在臺北縣林口國中校門前
      空地舉辦活動，乃表示有意贊助。及至當日，即由己○○
      代表至會場交付三萬元予癸○○贊助該次活動，並公開演
      說辛○○贊助交付三萬元之事，而使參與之協進會構成員
      投票支持辛○○。
（三）壬○○等為爭取鞏固辛○○在桃園地區布農族票源，於87
      年11月中旬，得知桃園縣都市原住民布農族聯誼會（尚未
      完成登記立案，以下簡稱聯誼會）獲原住民舞蹈比賽冠軍
      ，乃與該聯誼會擔任總幹事之戊○○（業經本院92年度選
      上訴字第71號判處有期徒刑 6月，如易科罰金，以三百元
      折算 1日，褫奪公權1年，緩刑2年確定）聯繫，以捐助名
      義先提供一萬元交付予戊○○，再以舉辦慶功宴為名，在
      桃園縣平鎮市席開18桌，藉聯誼會通知構成員到場聚餐飲
      宴，辛○○等人並到場公開演說贊助付款之事，使參與之
      聯誼會構成員投票支持辛○○，二日後，壬○○再交付四
      萬元予戊○○。
（四）辛○○為鞏固北部都會區山地原住民選票，即由壬○○、
      己○○出面，要癸○○及戊○○調查欲返鄉投票之協進會
      、聯誼會成員並造冊，供辛○○北部地區競選辦事處以捐
      助名義，安排車輛接送協進會、聯誼會成員返回選區投票
      並備餐核算費用之用。(1)癸○○乃於87年12月3日下午某
      時，至辛○○北部地區競選辦事處，向壬○○取得四萬元
      ，並交予甲○○（業經本院92年度選上訴字第71號判處有
      期徒刑6月，如易科罰金，以三百元折算1日，褫奪公權 1
      年，緩刑2年確定）一萬元，由甲○○於翌日即同年12月4
      日，召集協進會構成員欲返鄉投票而具有投票權之巳○○
      駕駛廂型車搭載辰○○○、癸○○返鄉投票（同車尚有林
      李金德、林香妹、李恒惠，業經本院92年度選上訴字第71
      號判決無罪確定；而巳○○及辰○○○均經臺灣臺北地方
      法院91年度訴字第346號判處有期徒刑3月，如易科罰金，
      以三百元折算 1日，褫奪公權1年，緩刑2年確定），甲○○將其中五、六千元交予巳○○供作車資，餘款則購買飲
      料餐點之用，而約定投票權為投選辛○○之一定行使。（
      2 ）戊○○則將壬○○交予配偶田秀英轉交之二萬一千元
      ，向新北通運有限公司（以下簡稱新北公司）承租遊覽車
      1部，並提供2餐費用，搭載具有投票權之丑○○、子○○
      、庚○○、寅○○、丙○○、乙○○（以上六人均經本院
      92年度選上訴字第71號判處有期徒刑 3月，如易科罰金，
      以三百元折算 1日，褫奪公權1年，緩刑2年確定）分別返
      回花蓮、臺東等地投票，而使其等投票權為投選辛○○之
      一定行使。
（五）卯○○（業經本院92年度選上訴字第71號判處有期徒刑 6
      月，如易科罰金，以三百元折算1日，褫奪公權1年確定）
      為臺中縣布農族山地原住民，於第四屆立法委員選舉具有
      山地原住民立法委員之投票權，為幫辛○○拉票，於87年
      11月中旬，向北部地區競選辦事處壬○○取得三萬元協助
      助選。投票前數日，因辛○○選情告急，卯○○即於87年
      12月3日向壬○○聯絡稱能掌握4、50張鐵票，卯○○、壬○○、辛○○、己○○乃共同基於對有投票權之人交付賄
      賂而約其投票權為一定行使之犯意聯絡，約定翌日於辛○○北部地區競選辦事處取款四萬元作為交付投票賄賂之用
      。嗣於87年12月4日上午9時，壬○○因故僅由己○○轉交
      二萬元予卯○○，預備行賄投票之用。卯○○取得該款後
      ，因認以該款買票對辛○○選情並無助益，而均未交付賄
      賂予有投票權之人。
二、案經法務部調查局臺北市調查處移送臺灣臺北地方法院檢察
    署檢察官偵查起訴。
    理  由
壹、程序部分：
（一）上訴人即被告辛○○主張監聽紀錄係在通訊保障及監察法
      實施前，非依正當法律程序所取得，不具證據能力。按通
      訊保障及監察法88年 7月14日公布施行前，司法警察機關
      實施通訊監察，須依法務部86年3月17日法檢決字第07235
      號函修正發布及87年11月5日法檢字第00365號函修正發布
      之「檢察機關實施通訊監察應行注意要點」第8點、第9點
      之規定，聲請核發通訊監察書。查本件係對被告壬○○及
      辛○○涉嫌貪污治罪條例第 4條第1項第5款之犯行實施通
      訊監察，有法務部調查局臺北市調查處（以下簡稱臺北市
      調處）通訊監察聲請書稿及臺灣臺北地方法院檢察署通訊
      監察書影本在卷可按（見本院更（一）卷第54至66頁）。
      雖本件監聽紀錄係監聽被告壬○○、辛○○所涉另案犯行
      所得，惟監聽程序既符合法定程序，監聽紀錄係基於正當
      法律程序取得，監聽內容復係通話雙方自由意思之陳述，
      被告及辯護人於本院對該監聽內容之證據能力亦不爭執，
      本院審酌監聽內容係在被監聽人不知情下，當屬真實對話
      ，自得適當作為證據，依法應有證據能力。
（二）被告辛○○辯護人於本院前審爭執88年 4月29日在臺北市
      調處之筆錄，非採一問一答方式記載，並係概括詢問，再
      整理記載，筆錄有瑕疵。惟被告並不爭執記載內容之真實
      性，而依臺北市調處之筆錄記載，於製作該份調查筆錄時
      ，被告辛○○委任之廖桂欣律師在場，有調查筆錄可稽（
      見臺北市調處卷（以下簡稱市調卷）第29頁背面）。且該
      次筆錄經原審勘驗亦記載製作筆錄時廖桂欣律師在場，自
      16  時56分，市調處製作筆錄人員每完成一張筆錄，即讓
      被告辛○○先閱覽，俟全部問完再讓被告辛○○簽名，之
      間被告辛○○對協會部分之筆錄有意見，製作筆錄之人員
      有朗謮並改成被告辛○○所稱之協會，被告辛○○並再閱
      覽更正筆錄；於17時 7分許被告辛○○向製作筆錄人員稱
      「當時明白告知壬○○我們不買票」，製作人員將筆錄取
      回修改，加入被告辛○○陳述，有原審勘驗筆錄可稽（見
      原審卷（三）第31頁、第33頁），以被告辛○○該日調查
      筆錄，亦有被告辛○○要求更正、補充之記載內容（見市
      調卷第30頁背面倒數第4行、第31頁倒數第2行），與原審
      勘驗製作調查筆錄之過程相符。則被告辛○○於88年 4月
      29日臺北市調處製作筆錄時，既有律師在場，筆錄內容亦
      經被告辛○○閱覽、補充或更正，顯係出於被告辛○○任
      意性之陳述，內容並具真實性，縱非一問一答方式，並係
      詢問後整理作答，亦具有證據能力。
（三）按修正後刑事訴訟法施行法第7條之3規定：「中華民國92
      年 1月14日修正通過之刑事訴訟法施行前，已繫屬於各級
      法院之案件，其以後之訴訟程序，應依修正刑事訴訟法終
      結之。但修正刑事訴訟法施行前已依法定程序進行之訴訟
      程序，其效力不受影響。」經查，92年2月6日修正公布之
      刑事訴訟法，業於同年9月1日施行，而本案係於91年4月9
      日修正刑事訴訟法施行前繫屬於第一審法院，此有第一審
      法院收文章蓋於臺灣臺北地方法院檢察署91年4月9日丁○
      茂黃字第2581號送審函可稽（見原審卷（一）第1頁），
      並於92年 8月27日判決，依前開法條規定，對於提起上訴
      之案件，於修正刑事訴訟法施行前第一審就可得為證據之
      證據，已依法定程序調查者，其效力不受影響，仍得為證
      據。本案被告辛○○、壬○○及己○○、癸○○、巳○○
      、謝進德、林月香、甲○○、戊○○、卯○○、丙○○、
      丑○○、庚○○、辰○○○、子○○、寅○○、乙○○於
      臺北市調處訊問、偵查中及原審之供證述，業經原審依法
      定程序提示筆錄並告以要旨，令被告辛○○及壬○○辯論
      而為合法調查，自有證據能力（最高法院93年度臺上字第
      5894號判決意旨參照）。
（四）依大法官會議釋字第 582號解釋意旨，共同被告於被告案
      件中係屬證人，法院應踐行人證之法定調查程序，始具有
      證據能力；而共同被告於被告案件中之警詢、偵查中陳述
      ，因被告無從為詰問，致有礙被告之對質詰問權，應無證
      據能力。再法院就被告之案件對其他共同被告或與被告有
      共犯關係之人調查，均應依人證之調查程序傳喚該共同被
      告或共犯到場，命其立於證人之地位而為陳述，並通知被
      告，使被告有與之對質及詰問其現在與先前陳述之瑕疵的
      機會，以確保其對質詰問權，並藉以發現實體真實（最高
      法院94年度臺上字第1776號判決意旨參照）。依上開大法
      官會議解釋及最高法院判決意旨，法院如於共同被告以證
      人身分到庭陳述，訊問被告對共同被告之審判外陳述有何
      意見，並准許被告對於共同被告當庭及先前陳述進行詰問
      ，即已賦予被告對於共同被告對質詰問機會，此時共同被
      告於審判外陳述之瑕疵，應已治癒，而具有證據能力。查
      共同被告辛○○、壬○○、己○○、癸○○、巳○○、甲○○、戊○○、卯○○、丙○○、丑○○、庚○○、辰○○○、子○○、寅○○、乙○○於臺北市調處、偵查中及
      原審本於被告身分所供；卯○○、癸○○、甲○○、巳○○、辰○○○、庚○○、乙○○及己○○業於本院本審以
      證人身分到庭陳述，並經被告辛○○及辯護人當庭交互詰
      問，被告壬○○則捨棄對卯○○等人之對質詰問權；被告
      辛○○亦捨棄對壬○○、丑○○、子○○、寅○○、丙○○及戊○○之對質詰問權，有筆錄在卷可考。則共同被告
      辛○○、壬○○、己○○、癸○○、巳○○、甲○○、戊○○、卯○○、丙○○、丑○○、庚○○、辰○○○、子
      ○○、寅○○、乙○○於臺北市調處、偵查中及原審所供
      ，對於被告辛○○及壬○○二人亦有證據能力。
貳、實體部分：
一、訊據上訴人即被告辛○○矢口否認有行賄犯行，辯稱：因當
    時擔任立法委員，平時即經常贊助原住民活動，與選舉並無
    對價關係，壬○○、己○○係基於慣例，直接以競選經費贊
    助辦活動，但未報備活動內容，不知他們有賄選行為等語。
    上訴人即被告壬○○則坦承為被告辛○○立法委員選舉而為
    上開行賄犯行。
二、經查：
（一）被告辛○○於臺北市調處供稱：參加第四屆立法委員選舉
      ，北區競選辦事處設於「中華臺灣原住民文化藝術學會」
      在臺北市○○○路7號6樓之 2之辦公處，北區競選辦事處
      係壬○○負責，己○○協助處理相關競選事務。壬○○、
      己○○負責北部地區都會區山地原住民輔選事宜，透過同
      鄉會聯誼、請吃飯或舉辦殺豬活動，並租車動員返鄉投票
      等方法替我造勢拉票，壬○○、己○○在為我辦活動或捐
      贈造勢前，均會與我聯繫，要我到場致意等語（見市調卷
      第30頁）。被告辛○○於臺北市調處坦承被告壬○○、己○○辦理同鄉會聯誼、舉辦殺豬活動及租車動員返鄉投票
      等助選活動前，均事前聯繫，並要被告辛○○到場致意，
      已見被告辛○○應知被告壬○○、己○○活動內容及目的
      。
（二）關於臺北縣樹林市○○街213之7號2樓卡拉OK餐廳部分：
　１、被告壬○○供稱：先透過關係找出散居在北部都會區的山
  　　地原住民，製作選民名冊，為了拉票均以金錢贊助各族原
    　住民活動，最常係殺豬，每頭豬贊助一萬五千元，此外支
      付三萬元贊助辦殺豬活動，在活動現場給付，並支付癸○○二萬元現金宴請選民，在競選期間之輔選行為，均向辛○○反應，辛○○均知情，另為配合辛○○之行程，亦會
      安排辛○○出席造勢活動，在市調處陳述屬實。給癸○○
      二萬元是他們辦同鄉會贊助他們，那時本不認識癸○○，
      與己○○透過朋友到工廠拜訪癸○○，那天樓上有卡拉OK
      ，請他們喝酒，離開前付二萬元，離去前癸○○表示下週
      在林口國中有活動可派人參加等語（見市調卷第40頁、第
      41  頁背面、第42頁、第52頁背面、89年度偵字第4240號
      卷（以下簡稱4240號卷）第 7頁背面、原審卷（三）第22
      頁）；及至本院本審亦坦承有此部分賄選之行為。同案被
      告己○○亦供稱：我與壬○○去找癸○○，癸○○表示誰
      願意協助協進會會員返鄉投票，就支持誰，我表示如協進
      會要聯誼，其等會到場贊助，後來癸○○表示於工廠辦聯
      誼，我便與壬○○帶 2萬元到癸○○工廠交二萬元予癸○○等語（見市調卷第58頁背面、原審卷（三）第73頁），
      復有87年11月22日支付癸○○二萬元，註明「癸○○（排
      ）」之帳冊影本（見市調卷第36頁）及癸○○提供被告壬○○、己○○之協進會會員名冊影本（見市調卷第67至73
      頁）在卷可稽。
 ２、 證人癸○○證稱：壬○○係辛○○辦公室主任，己○○係
      辛○○之秘書，87年12月立委選舉前約二週，他們詢問我
      們有無特別支持的對象，我表示誰贊助返鄉投票就支持誰
      ，並當場交付協進會會員名冊一份給己○○，己○○要我
      代為邀集協進會幹部聯誼，其電告會長甲○○，甲○○再
      找總幹事謝進德，並定於87年11月22日週日中午，在我工
      廠二樓自設之卡拉OK餐廳聚餐，當天會長甲○○、迴龍、
      丹鳳區、泰山、蘆洲區會員20餘人出席，壬○○、己○○
      該日依約前來，前立委華愛亦陪同到場，當天他們介紹辛○○及他的政績、抱負，己○○攜帶辛○○之宣傳帽散發
      並張貼辛○○之海報，並當場表示此次立委選舉要支持辛○○，當天壬○○交二萬元充作餐費，我將錢給會計林月
      香，壬○○、己○○、華愛於下午3、4時先行離去，己○○離去時表示今天會員並未到齊，下週日協進會在林口國
      中烤肉，邀集全部會員，願出資三萬元殺兩隻豬宴請大家
      等語（見市調卷第79頁背面、第80頁背面、第82頁、原審
      卷（二）第88頁、第89頁、第91頁）；證人即協進會會長
      甲○○證稱：癸○○拿二萬元給協進會說該次餐敘是辛○○贊助，辛○○之助選員亦到場致詞，希望支持辛○○當
      選，大家知道餐敘係辛○○出錢等語（見市調卷第84頁背
      面、原審卷（二）第176頁、第177頁）；證人巳○○證稱
      ：在投票日前87年11月22日星期日，我與協進會成員在癸○○工廠二樓卡拉OK餐敘，癸○○在餐敘時表示係辛○○
      請的，當時辛○○的助選員壬○○、己○○向我們表示，
      希望該次立委選舉時支持辛○○等語（見市調卷第87頁背
      面）。
  ３、證人林月香證稱：有參加樹林卡拉OK之聚會，那天有收到
      癸○○交付別人贊助之費用二萬元，付一萬多元，癸○○
      有說是何人贊助，但我忘了名字，該次卡拉OK有人要請客
      ，所以會長要我們通知會員參加等語（見原審卷（一）第
      216頁、第217頁、第220頁、第226頁、第228頁、第230頁
      ）。證人謝進德證稱：87年11月中旬協進會會長甲○○要
      我聯絡幹部、會員至癸○○工廠自設之卡拉OK聚餐，在聚
      餐之現場有辛○○之競選海報，餐會中辛○○之助選員到
      場拉票等語（見市調卷第91頁背面）。
　４、被告壬○○明確供稱與己○○輔選行為，被告辛○○事先
　　　均已知情，被告辛○○亦坦承被告壬○○及己○○於捐贈
　　　或造勢活動前均會與其聯絡。而被告壬○○、己○○與癸○○等人本不熟識，卻於首次踫面即提供餐飲費用，並於
　　　餐敘時為被告辛○○宣傳拉票要求支持，同時讓參與之協
　  　進會成員知悉該次餐敘係被告辛○○贊助，復相約贊助林
　    口國中殺豬事宜，則被告壬○○及己○○提供捐款協進會
      之餐敘，顯係與被告辛○○欲使協進會會員投票支持被告
      辛○○立法委員選舉。
（三）關於87年11月29日，在臺北縣林口國中校門前活動部分：
  １、共同被告己○○供稱：於樹林卡拉OK聚餐一週後，我帶三
      萬元到林口國中參加聚餐，當天交三萬元給癸○○，並向
      在場會員表示希望投票支持辛○○，並代表辛○○致詞等
      語（見市調卷第58頁背面、4240號卷第 8頁背面、原審卷
      （三）第73頁、第74頁）。
  ２、證人癸○○證稱：87年11月29日謝進德向會計先預支三萬
      元購買豬及酒，在林口國中校門前宴飲，己○○於中午到
      場，看到很多人在喝酒，跟大家宣布要贊助三萬元，大家
      都很高興，我將三萬元交予林月香歸墊，那天己○○有提
      辛○○之政績，並說辛○○要選舉等語（見市調卷第79頁
      背面、第80頁背面、第82頁、4240號卷第 8頁背面、原審
      卷（二）第92頁、第93頁、原審卷（三）第 178頁）；而
      證人林月香證稱：那次選舉癸○○有幫協進會收別人贊助
      的錢，並轉交別人贊助的錢，一次是卡拉OK的二萬元，一
      次是林口國中的三萬元，林口國中活動是會長交代通知會
      員，費用不是協進會支出等語（見原審卷（一）第 220頁
      、第 225頁、第226頁、第233頁），核與證人癸○○所稱
      己○○在林口國中贊助三萬元等語相合，且扣案87年11月
　　　22日支付三萬元予癸○○之帳冊影本（見市調卷第37頁）
      上亦載明「（排灣）癸○○$30000」。
  ３、證人甲○○證稱：林口國中聚餐是總幹事謝進德召集，辛○○的助選員有到場，那次癸○○有拿三萬元，在林口國
      中時，己○○說希望鄉親支持辛○○當選，大家都知道餐
      敘係辛○○贊助，都有提過等語（見市調卷第84頁背面、
      第85頁、原審卷（二）第 177頁、第180頁、第181頁、第
      183 頁）。
  ４、證人巳○○證稱：87年11月29日協進會在林口國中校門前
      餐敘，癸○○在餐敘中表示係辛○○出錢，要原住民同鄉
      投他1票等語（見市調卷第87頁背面）。
　５、被告壬○○明確供稱與己○○輔選行為，被告辛○○事先
　　　均已知情；被告壬○○及己○○付款贊助協進會林口國中
　　　聚餐，並於餐敘時表示被告辛○○捐助，要求投票支持，
  　　二人提供捐款協進會會員餐敘，顯係與被告辛○○欲使協
    　進會會員投票支持被告辛○○立法委員選舉。
（四）布農族聯誼會平鎮市慶功宴部分：
  １、證人戊○○證稱：我係聯誼會總幹事，亦係辛○○競選原
      住民立委「桃園一區」負責人，負責聯絡住桃園縣的布農
      族選民投票支持辛○○，87年11月中旬，辛○○競選辦公
      室主任在聯誼會主席丙○○家，希望其聯絡布農族一起支
      持辛○○，辛○○可以提供款項贊助辦活動，當天即交付
      一萬元，後來其等辦桌慶祝原住民舞蹈比賽冠軍，舉行慶
      功宴，在平鎮市席開18桌，每桌二千五百元，席間辛○○
      與辦公室主任有到場致詞希望大家支持，事後約二天該主
      任又拿四萬元給我，在原住民文化藝術協會查扣之選舉支
      出憑證，其中記載87年11月13日「捐助龍潭戊○○」五萬
      元，係辛○○贊助慶功宴活動的錢，在調查局沒有被強暴
      、脅迫，均係自由陳述等語（見市調卷第93頁背面、第94
      頁、原審卷（二）第 114頁、第120頁、卷（三）第151頁
      、第152頁）。
  ２、被告壬○○供稱：戊○○之兄在桃園組布農族同鄉會，有
      相當票源，辛○○指示我與戊○○聯絡，由戊○○召集同
      鄉會成員辦活動，由我以辛○○名義付現等語（見市調卷
      第41頁背面、第42頁）；復有扣案87年11月13日支付五萬
      元予戊○○之帳冊影本（見市調卷第97頁）上載明「捐助
      龍潭戊○○50000」可稽。
  ３、證人即聯誼會主席丙○○證稱：聯誼會辦活動均是戊○○
      負責，辦桌時辛○○有來等語（見原審卷（二）第52頁）
      ；證人庚○○證稱：我收到通知去參加聯誼會平鎮之活動
      ，在活動中戊○○有說辛○○要出來競選，要支持他等語
      （見原審卷（二）第69頁）。
  ４、依被告壬○○上開供述及證人戊○○等人指證，被告壬○○、辛○○及己○○全額捐助聯誼會18桌之餐宴費用，並
      透過慶功餐宴活動要求與會組成員投票支持辛○○。
（五）提供車輛、餐飲返鄉投票部分：
  １、協進會部分：
（１）本案經通訊監聽錄得：被告壬○○及己○○於87年12月 2
      日電話通話記錄稱：「（吳）：高士（按協進會）他們自
      己回去嗎，一部車是吧！（司）：是。（吳）：好，給他
      們一部車。（司）：你要算人家吃飯什麼的，你要給人家
      算好，（吳）：你告訴他們要來這裡拿，還是，（司）：
      對啊，請他們來啊，（吳）：明天先看他弄多少再說吧」
      ；「（司）：主任啊，（吳）：對，（司）：趕快回去休
      息啦，（吳）：剛剛戊○○又打給總部，（司）：喔，我
      真的很討厭他，（吳）：他跟總部要15萬，總共要15萬…
      …（吳）：我說他已經這樣3部車，1部車3萬元，9萬塊，
      再加上那個已經11萬多了，還要15萬」等語（見88年度他
      字第 126號卷（以下簡稱他字卷）第44頁）。
（２）被告壬○○供稱：當初跑選區時，有選民表示希望提供交
      通工具返鄉投票，我向競選總部反應，辛○○表示可以為
      支持者提供交通工具及餐點。投票前癸○○、戊○○表示
      很多設籍在屏東、花蓮、臺東的山地原住民，要返鄉投票
      ，無交通工具，希望贊助經費，為使辛○○當選，於徵得
      辛○○同意，提供癸○○四萬元、戊○○六萬元，均有向
      辛○○反應等語（見市調卷第40頁背面、第41頁、第51頁
      背面、原審卷（一）第 177頁）。及至本院亦坦承有此部
      分賄選事實。
（３）證人癸○○證稱：在林口國中聚餐當天，己○○有問投票
      日有意返鄉投票者名單，當天經總幹事初步統計，約有30
      餘人會返鄉，後來經甲○○與謝進德向會員了解，大家多
      無意返鄉投票，甲○○為應付，自行手寫 1份16人名單，
      由其代為傳真至壬○○辦公室，係壬○○確認返鄉名單，
      87年12月 3日壬○○打電話要我到青島東路辦公室，我與
      甲○○於同晚至壬○○辦公室，壬○○問我們如何返鄉投
      票，我表示已租好2部廂型車、1部轎車，壬○○即交四萬
      元，翌日會長甲○○通知會員再至卡拉OK聚餐，不打算返
      鄉者多未到場，後來只有巳○○之車要回去，另外 2部車
      已經喝醉就不回去，當天甲○○到場發給負責駕駛自有廂
      型車之巳○○一萬元，含我父母林李金德、林香妹、巳○○妻周梅枝、甲○○共約5、6人返鄉，一萬元含車錢六千
      元及便當錢，餘二萬多元，付當天聚餐花費，多餘的錢交
      會計入帳，調查局之筆錄看完才簽名等語（見市調卷第81
      頁、第81頁背面、4240號卷第 9頁正、背面、原審卷（二
      ）第97頁至第99頁、第101頁、第102頁、第103頁、第104
      頁）。
（４）證人甲○○證稱：我是協進會會長，選舉前癸○○表示辛○○可以資助我們返鄉投票，經聯絡後只有巳○○等人有
      意返鄉，且巳○○有廂型車可以搭載，87年12月 4日到癸○○工廠，癸○○拿一萬元給我當作車錢及飯錢，並要回
      去的人投辛○○，錢是辛○○贊助的，我將五、六千元給
      巳○○，四千元沿途買檳榔、飲料並請大家吃飯，返鄉車
      上有巳○○、周梅枝、吳新喜、李恆惠、癸○○父母親及
      我，另還有巳○○ 3個小孩，我不好意思白白坐人家提供
      的車，有跟他們說協進會何人贊助。在外面工作比較累，
      不可能自己花錢回去投票，調查局筆錄看過才簽名等語（
      見市調卷第83頁背面、第84頁、原審卷（一）第 178頁、
      第179頁、卷（二）第174頁、第175頁、第176頁、第 177
      頁、第179頁、第182頁、卷（三）第133頁、第135頁、第
      137頁、第141頁、92年度選上訴字第71號卷（以下簡稱上
      訴卷）第124頁）。
（５）證人巳○○證稱：87年12月4日即投票前1天晚上，我開 9
      人座廂型車載太太周梅枝、 3個孩子、癸○○父母、甲○○、吳新喜及李恆惠返鄉投票，出發前甲○○給六千元，
      表示辛○○支助的車錢，返鄉途中，甲○○請大家吃一頓
      飯，之前我均不認識辛○○，係協進會 2次聚餐（指樹林
      卡拉OK及林口國中聚餐）及辛○○支助返鄉，故我投辛○○ 1票等語（見市調卷第87頁至第88頁、4240號卷第12頁
      背面、原審卷（二）第15頁、第16頁、第19頁、第21頁）
      ；及至本院本審亦結稱：87年立委選舉，我回牡丹鄉投票
      ，甲○○有交六千元給我，他跟我說那是協進會的錢。當
      時因我們要回去投票，甲○○說剛好要開車回去，就順路
      載人一起回去。在那段期間，我並無跟辛○○聯繫或親自
      碰到，於原審所說返鄉的車子是我的，由我開車，甲○○
      給我六千元，資助我車子的費用、返鄉途中請客、吃飯；
      且協進會兩次聚餐及癸○○工廠卡拉OK與林口國中烤肉計
      兩次及返鄉的費用都是辛○○資助，也因此我就投了辛○○一票等語。又證人辰○○○證稱：87年第四屆立委選舉
      我有投票權，因辛○○有車子讓我坐回去，才回去投票，
      我坐巳○○的車，出發前甲○○、癸○○要求投給辛○○
      ，旅費不用錢，沿途甲○○有買檳榔、飲料及餐點，我有
      投票予辛○○等語（見市調卷第89頁背面、第90頁）。雖
      證人辰○○○於原審翻異前詞，指稱有搭車回去投票，有
      飲料、檳榔，但無人表示要投票給誰等語。及至本院本審
      亦結稱：調查局沒有說癸○○在我坐車前曾一再提醒我要
      投給辛○○，那次會返鄉投票，是因為我是殘障，聽協進
      會說有車子可坐，基於方便才會坐那部車子回去投票，不
      是因為有免費車子坐才回去的等語，惟證人辰○○○於原
      審為被告之一，為避免受賄投票罪嫌，所稱避重就輕，勢
      所難免，自難期為被告身分時，據實陳述；且於本院本審
      經檢察官當庭行使反詰問，並提示偵查中筆錄，證人辰○○○即供稱偵查中所稱實在，亦見證人辰○○○於原審及
      本院本審數度否認臺北市調處所述之真實性，殊無可取。
（６）被告壬○○及己○○於電話中表示要提供 1部車予協進會
      返鄉投票，被告壬○○及癸○○復供稱被告壬○○交付四
      萬元予癸○○。而其中二萬餘元用於聚餐，一萬元返鄉供
      作車錢及餐飲，亦據證人甲○○、癸○○證述在卷；且專
      車返鄉投票事實，復據證人巳○○、辰○○○、甲○○證
      述明確，被告壬○○、辛○○及己○○此部分犯行堪以認
      定。
  ２、聯誼會部分：
（１）證人戊○○證稱：許多布農族鄉親要返鄉投票欠車資，我
      向壬○○反應，壬○○表示可贊助返鄉投票，87年12月 2
      或3日我向新北公司訂車，原先要訂3部車，單價每輛至臺
      東往返是二萬一千元，我先付一千元訂金，後返鄉人數減
      少，改訂 2輛，我向壬○○要錢，壬○○交二萬一千元給
      我妻田秀英，至12月4日原訂返鄉之人數又減為1部車，約
      38人，只記得有丑○○、子○○、庚○○、寅○○、丙○○、乙○○、邱利萬等，在前往臺東途中在花蓮吃早餐，
      返鄉的人均知辛○○資助車輛及用餐，均有支持辛○○，
      扣案之聯誼會名冊，係我聯絡要返鄉投票的名單，有聯絡
      上之人我上面有打勾，我依約投票給辛○○，調查局筆錄
      均係自由陳述等語（見市調卷第94頁背面、第95頁、第95
      頁背面，原審卷（三）第148頁、第149頁、第151頁、第1
      52頁、第 153頁），並有戊○○提交被告壬○○上有打勾
      記號之聯誼會人員名單在卷可稽（見市調卷第99頁至第10
      1 頁）。
（２）證人子○○證稱：我是臺東布農族原住民，有選山地原住
      民立委之投票權，87年12月初，戊○○有聯繫我返鄉投票
      支持辛○○，戊○○表示返鄉投票的車子和用餐辛○○免
      費提供，要支持辛○○，我只接受辛○○資助返鄉投票的
      免費專車及吃早、晚餐，其餘沒有，我記得丑○○、丙○○、戊○○有同車，有些不清楚名字，調查局之筆錄無人
      用強暴脅迫或其他不正的方法，是基於自己之意思陳述，
      係看過筆錄才簽名蓋章等語（見市調卷第108頁背面、第1
      09頁、原審卷（二）第81頁、第82頁）。
（３）證人丙○○證稱：我是臺東布農族原住民，有選山地原住
      民立委之投票權，87年12月初，戊○○通知可以搭辛○○
      資助的車子返鄉投票，要我們支持辛○○，如辛○○未提
      供車子我不會回去投票，在車上戊○○有說錢是辛○○付
      的，去程中戊○○有買檳榔、飲料招待，記得丑○○、庚○○等30多人同車，有些不清楚名字，有投票給辛○○，
      調查局之筆錄無人用強暴脅迫或其他不正的方法，是照自
      己之意思陳述，所述實在等語（見市調卷第 108頁背面、
      第 109頁、原審卷（二）第81頁、第82頁、卷（二）第52
      至57 頁）。
（４）證人丑○○證稱：我是布農族原住民，有選山地原住民立
      委之投票權，87年年底，布農族有一系列活動，召集人戊○○告知辛○○贊助免費返鄉投票車輛，中午有得吃，如
      要投票給辛○○可以搭車，並要其投票給辛○○，如不提
      供車子我不會回去投票，車上有酒，在礁溪吃早飯，記得
      戊○○、庚○○等30多人同車，戊○○在車上要大家投票
      支持辛○○，有投票給辛○○，調查局筆錄記載是我所述
      ，與實際經過情形一樣等語（見市調卷第112頁背面、第1
      13頁、原審卷（二）第43至49頁）。
（５）證人寅○○證稱：我是布農族原住民，有選舉山地原住民
      立委之投票權，87年年底選舉前，戊○○在布農族聯誼會
      上要大家返鄉投票支持亦係布農族的辛○○當選立委，後
      來戊○○通知出發時間、地點，車上並表示辛○○贊助車
      輛、餐食返鄉投票，我原本即要投票支持辛○○，調查局
      之筆錄係自由陳述，無人用強暴脅迫或其他不正的方法，
      筆錄記載與我所述及實際情形相同，並看過筆錄才簽名蓋
      章等語（見市調卷第106頁背面、第107頁、原審卷（二）
      第65頁、第66頁）。
（６）證人庚○○證稱：我是花蓮縣布農族原住民，有選山地原
      住民立委之投票權，87年年底選舉前，有參加聯誼會平鎮
      市的活動，活動中戊○○說辛○○競選要支持他，戊○○
      表示辛○○提供專車接送及備餐，要我們返鄉投票支持辛○○，我有坐車回去，但家人要我支持別人，故投廢票，
      調查局之筆錄是我自由陳述，無人用強暴脅迫或其他不正
      的方法，筆錄記載與我所述相同，看過筆錄才簽名蓋章等
      語（見市調卷第104頁背面、第105頁、原審卷（二）第69
      頁、第70頁）。及至本院本審結稱：87年立委選舉時戊○○說有車子可以回去，我才搭車回去投票。我在原審說「
      我有收到通知參加冠軍舞蹈活動，活動中戊○○說辛○○
      要出來競選，請支持他」是對的等語。
（７）證人乙○○證稱：我有選山地原住民立委之投票權，投票
      前戊○○聯絡我返鄉投票支持辛○○，辛○○有資助遊覽
      車，12月 5日早上，戊○○請我們吃早餐，因戊○○表示
      係辛○○贊助，要我們投票支持辛○○，我依約投給辛○○，在調查局所言實在，都是照自己的意思，沒有被強暴
      脅迫，筆錄所寫與我所述相同，是我簽名等語（見市調卷
      第102頁背面、第103頁、原審卷（二）第75至78頁）。及
      至本院本審亦結稱：87年立委選舉各活動之贊助及資助返
      鄉投票遊覽車費用、吃飯與支持辛○○等這些話都是戊○○講的，返鄉以後，我就投票給辛○○等語。
（８）依上開證人所稱，被告辛○○、壬○○及己○○確有出資
      提供專車、餐飲予聯誼會會員乙○○等人返鄉投票，並使
      聯誼會組成員乙○○等人投票支持被告辛○○當選甚明。
（六）預備對有投票權人交付賄賂，而約其投票支持被告辛○○
      部分：
  １、證人卯○○證稱：辛○○是我配偶的表哥，我向辛○○助
      理松元輝表示可以幫忙聯絡族人，透過松元輝認識辛○○
      在青島東路立委助理辦公室的壬○○、鍾蘭香，87年11月
      中旬，我向鍾蘭香表示要活動費，數日後至青島東路助理
      辦公室向壬○○拿了三萬元，三萬元是走路工，投票前幾
      天，壬○○與我通話表示外面行情一票五百元，打算 1人
      給五百元，要我至青島東路拿四萬元，幫忙發錢，於87年
      12月 4日至青島東路7號6樓辦公室時，壬○○不在，向己○○拿了二萬元現金，我問她為何少二萬元？己○○回說
      壬○○只交待給二萬元，我遂未再多問，而該筆二萬元用
      在幫辛○○固票，之前我已傳真80餘位掌握的票源名單傳
      真給壬○○，傳真上簽名係我所簽，以每票五百元計算，
      乘以80人，所以是四萬元。因此壬○○答應給我四萬元作
      為買票用。後來在電話裡面向壬○○表示，能確實掌握到
      投給辛○○約 4、50張鐵票，所以最後壬○○給二萬元作
      為買票用，因為給錢以後更能鞏固票源不至流失，我向辛○○競辦處共拿五萬元係花在拉票，後來從己○○拿的二
      萬元，本來是要拿去買票的，但是我認為買不到幾票沒有
      實質幫助，故用在買檳榔、請吃飯喝酒上，而且在投票前
      我還打電話給那些請過客的原住民，請他們投辛○○，扣
      案選舉人名冊，這就是我前述向辛○○競辦處表示我所掌
      握的票源名單，有與壬○○為監聽錄音之談話等語（見市
      調卷第63頁至第65頁背面、原審卷（二）第3頁、第4頁、
      第7頁）。
  ２、被告壬○○、卯○○於87年12月 3日電話通話記錄：「（
      吳）：你這邊的部分我給你四萬，（黃）：這部分是嗎，
      （吳）：是，給你四萬，你的部分，（黃）：有些那個地
      方也要經過你們篩選，（吳）：不是啦，現在就是你決定
      到底你這邊部分，我們一人給五百嘛，你看怎樣那個，好
      不好，（黃）：好，我知道，（吳）：你看金額怎麼樣，
      明天來找我，明天早上來找我，（黃）：明天早上是嗎，
      （吳）：你這樣來得及嗎，（黃）：來得及我來得及，（
      吳）：好那你明天早上來找我，（黃）：都已經聯絡好了
      ，（吳）：你先跟他們講，明天早上來找我，你明天早上
      來找我，（黃）：大概幾點比較方便，（吳）： 9點，（
      黃）：早上 9點，好」等語，有該錄音譯文（見他卷第49
      頁），及經證人卯○○簽名傳真給壬○○之選舉人名冊影
      本在卷可稽（見市調卷第68頁至第73頁）。同案被告己○○亦供稱：壬○○交待給卯○○二萬元等語（見市調卷第
      59頁）。
  ３、被告壬○○於臺北市調處亦供稱：於電話中與卯○○談論
      以五百元買票，之前卯○○也把掌握票源名單傳真給我，
      卯○○明白表示掌握 4、50張鐵票，據我瞭解當時外面買
      票行情是1票五百元，因此才電話中向卯○○確認1票五百
      元幫辛○○買票等語（見市調卷第42頁背面）。
  ４、依證人卯○○、被告壬○○、己○○所稱，及被告壬○○
      與卯○○間之監聽電話內容、選舉人名冊所示，被告壬○○確有交付卯○○二萬元，預備供行賄買票之用，並支持
      被告辛○○無疑。
（七）
　１、證人卯○○於本院本審結稱：87年辛○○競選立法委員期
  　　間，因辛○○是我的老朋友而自願幫他助選，並無以一票
   　 五百元的方式幫辛○○買票，都是我自己主動做的，我沒
      有接受他的任何指示，或於事前或事後親自告知辛○○。
      當初於調查局我是說外面買票都是一票五百，但那些名冊
      是朋友提供給我的，並不是我個人所提供，因辛○○的競
      選總部設在南投，我先直接將名冊傳真到南投總部作確認
      ，再另傳真一份給壬○○，並不是要作為買票的根據，我
      沒有買票的意圖。當時己○○有拿兩次錢給我，第一次兩
      萬五，第二次兩萬元，說是要給我工作關係的酬勞，因當
      時我說我需要用錢，我原於板橋電信訓練所的工作也已辭
      掉，沒工作，請總部補給我一點工資等語。惟經檢察官當
      庭反詰問「你以前作證說，辛○○是你太太的表哥，你因
      助選找到壬○○，之後你向壬○○說第一次先拿三萬元，
      壬○○拿三萬元給你後，跟你說外面的行情一票是五百元
      ，後來你傳真一份80人的名冊給他，以每票五百元計算，
      總共四萬元，後來你確實掌握到的只有 4、50張票，才向
      己○○領取二萬元，這句話及此部分的電話錄音譯文，對
      不對？（提示筆錄及電話錄音譯文並告以要旨）」，則答
      稱：「對」。足見證人卯○○於本院本審所稱有利被告辛○○之詞，不足憑信，並應以臺北市調處及原審所述為真
      實。
  ２、證人癸○○於本院本審結稱：87年間在我工廠舉辦卡拉OK
      活動及林口國中舉辦慶祝活動時，都是壬○○來工廠找我
      ，沒有跟辛○○聯絡過，我不認識他，他也都沒有參加。
      己○○與壬○○交費用給我時只說是要贊助林口國中的烤
      肉活動費用，並無要求我們支持哪一位候選人。我們同鄉
      會有些是制度性的繳款，有些則發邀請函邀請壬○○他們
      來參加我們的活動，要不要贊助，都是他們自願的。壬○○與己○○將費用交給我時，我們不管那麼多，我們只要
      協進會有贊助金就好了，只要有贊助金就很高興了，不會
      去想究竟是誰贊助，因我們協進會都很窮，所以都希望捐
      越多越好等語。然經檢察官當庭反詰問「你在原審所說的
      話是不是真的」時，則答稱：「真的」，同時證稱：在林
      口國中的烤肉活動，辛○○捐助三萬元，那次己○○有提
      到立法委員辛○○有哪些政績，同時又說辛○○要選舉。
      己○○問我有無同鄉要返鄉投票，我提供16人的名單，經
      壬○○確認後，開始包車、租車給大家回來，回來時車錢
      不用付，給便當，同時有喝酒又聚餐等語，亦見證人癸○○於原審所述為真實。
  ３、證人甲○○於本院本審結稱：87年間於癸○○工廠舉辦卡
      拉OK及林口國中舉辦之烤肉活動與資助鄉民返鄉投票等活
      動中，壬○○與己○○曾提供費用過程中，我都沒有碰過
      辛○○或跟他聯絡，他也都沒參加活動。只知道辛○○有
      贊助活動的經費，但不知捐這些贊助款是壬○○的意思，
      還是辛○○的意思。也不是因為壬○○提供返鄉費用我才
      回去投票等語。然經檢察官當庭反詰問「你於原審法院所
      言，對不對」時，則答稱：「對」。足認證人甲○○於原
      審所述實情。
  ４、證人己○○雖於本院本審結稱：我沒有時間跟辛○○聯絡
      ，都是辦公室主任壬○○跟辛○○聯絡的，因此我想主任
      壬○○應該有跟辛○○說。事實上我一直沒跟辛○○有直
      接聯絡，我的認定是因我們辦公室有主任壬○○在跟辛○○聯絡，我在88年 1月14日臺北市調處調查時才會說辛○○知道並有同意我和壬○○為幫辛○○助選所做的活動及
      資助費用。87年立委選舉當中，只有一天早上我要去林口
      參加烤肉活動時，有跟辛○○聯絡，後來他有事趕不過來
      ，才由我自己去，其他幾乎都是辦公室的主任跟他聯絡後
      ，才交待我們去作。辛○○也沒有親自指示我要做哪些競
      選行為或活動，北部的競選活動內容都是由主任壬○○決
      定。但要辦公室主任壬○○跟辛○○聯絡後，才交待我們
      去辦活動、捐贈等語，惟證人己○○於本院前審坦承：我
      在檢察官、調查局的陳述都是照著我的意思講的，我有看
      過筆錄才簽名等語（見本院更（一）卷第53頁）；被告辛○○於臺北市調處亦已坦承被告壬○○及己○○辦理同鄉
      會聯誼、舉辦殺豬活動及租車動員返鄉投票等助選活動前
      ，均會事前與其聯繫，並要被告辛○○到場致意，顯見證
      人己○○於本院本審改稱於臺北市調處調查時因認被告壬○○會與被告辛○○聯絡，始供稱被告辛○○事先知情，
      要屬迴護被告辛○○之詞，殊無足採。
   5、證人卯○○、癸○○、甲○○及辰○○○雖於本院本審結
      稱舉辦或參加上開活動前，均未與被告辛○○聯絡或與被
      告辛○○素不認識，然本件各賄選行為，均係被告辛○○
      指示被告壬○○及己○○所為，縱被告辛○○未直接與卯
      ○○等人聯絡，或彼此不相認識，亦不足為有利被告辛○○之認定。
（八）被告辛○○雖辯稱：不知壬○○、己○○、卯○○有賄選
      行為，並曾告知壬○○無錢買票，不要買票等語，被告壬○○及同案被告己○○亦一度附和稱：辛○○有叫我們不
      要買票等語。惟本件競選立法委員者係被告辛○○，被告
      辛○○係最直接之利害關係人，被告壬○○負責被告辛○○北區競選辦事處之選舉事宜，所有競選活動均係為被告
      辛○○之立法委員選舉所作，若非被告辛○○同意被告壬○○及己○○所為，被告壬○○及己○○等何必至各團體
      多次捐款贊助活動，並要求各團體成員投票支持被告辛○○？且所有捐款贊助，均有費用支出，己○○於本院本審
      亦證稱：所有費用均由競選辦事處支付；倘非被告辛○○
      事先授意，被告壬○○及己○○豈能任意使用？更無自行
      負擔費用為被告辛○○捐款助選之理。再依被告辛○○北
      區競選辦事處所扣得之帳冊所示，被告壬○○對於捐助付
      款由何人拿取，均詳加記載，設非被告壬○○欲向被告辛○○陳報相關選舉經費支出，或係被告壬○○自行支付，
      被告壬○○何須如此詳細之記帳？況被告壬○○於臺北市
      調處及偵查中即供稱被告辛○○事前知情（見市調卷第52
      頁背面、4240號卷第 7頁背面）；被告辛○○於調查局亦
      坦承被告壬○○及己○○在辦活動或捐贈造勢前，均會事
      先聯繫。益證被告辛○○辯稱不知被告壬○○及己○○有
      賄選之事，不足憑信。被告辛○○與壬○○、己○○間，
      就上開犯行應有犯意聯絡及行為分擔。事證明確，被告辛○○及壬○○犯行均堪以認定。
三、被告行為後，公職人員選舉罷免法第90條之 1、第91條於94
    年11月30日修正公布，修正前、後第90條之1第2項之法定刑
    並無不同，依刑法第2條第1項前段規定，應適用裁判時即94
    年11月30日修正後之公職人員選舉罷免法第90條之1第2項規
    定論處；而修正後公職人員選舉罷免法第91條第1項第1款之
    法定刑，較修正前第91條第1項第1款規定為重，比較新舊法
    結果，自應適用修正前即83年 7月23日修正公布之公職人員
    選舉罷免法第91條第1項第1款規定。核被告辛○○及壬○○
    所為，均係犯修正後之公職人員選舉罷免法第90條之1第2項
    、第 1項之罪及修正前之第91條第1項第1款之罪。被告辛○○、壬○○與己○○就所犯修正前公職人員選舉罷免法第91
    條第1項第1款之罪，及被告辛○○、壬○○與己○○、卯○○就修正後公職人員選舉罷免法第90條之1第2項、第 1項之
    罪，有犯意聯絡及行為分擔，均為共同正犯（被告行為後，
    刑法第28條共同正犯規定，於94年2月2日修正，而於95年 7
    月 1日施行，雖將「實施」修正為「實行」。其中「實施」
    一語，涵蓋陰謀、預備、著手及實行之概念在內，範圍較廣
    ；而「實行」則著重於直接從事構成犯罪事實之行為，範圍
    較狹；二者意義及範圍固有不同，但對於本件被告所犯本案
    情形而言，刑法第28條修正內容，對於被告並無「有利或不
    利」之影響，自無依刑法第2條第1項後段規定新舊法比較問
    題，應逕行適用修正後刑法規定）。又被告二人行為後，刑
    法第56條連續犯業於94年2月2日廢止，並於95年7月1日施行
    ，經比較新舊法結果，以舊法較有利於被告，依刑法第 2條
    第 1項前段規定，仍適用修正前第56條規定論罪；而被告二
    人所犯前開修正後公職人員選舉罷免法第90條之1第2項、第
    1 項之罪及修正前第91條第1項第1款之罪，二罪之行為態樣
    均屬相同，而僅係犯罪之對象，一為對於有投票權之人為之
    ，一為對於選舉區內之團體及構成員為之而有不同，是其基
    本之犯罪構成要件應屬相同，被告二人先後多次違反修正後
    公職人員選舉罷免法第90條之1第2項、第 1項之行為、修正
    前同法第91條第1項第1款之行為，時間緊接，犯罪構成要件
    均相同，顯係基於概括犯意為之，應依修正前刑法第56條連
    續犯規定，均論以情節較重之修正前公職人員選舉罷免法第
    91條第1項第1款之罪，並均加重其刑。檢察官認被告二人所
    為，均係犯同法第90條之1第1項之罪，尚有未洽。
四、原審對被告論罪科刑，固非無見。惟（一）被告辛○○贊助
    協進會於癸○○位在臺北縣樹林市○○街213之7號 2樓之卡
    拉OK餐廳飲宴，係在87年11月22日，原判決誤為同年月23日
    ，事實認定有誤。（二）公職人員選舉罷免法第90條之1第1
    項、第 2項、第91條第1項第1款之規定於94年11月30日修正
    公布，原審未及比較新舊法，尚有未洽。（三）公職人員選
    舉罷免法第91條第 3項固規定預備或用以行求期約或交付之
    賄賂，不問屬於犯人與否，沒收之。但如其賄賂已交付與該
    選舉區內之團體或機構之構成員收受，因收受者係犯刑法第
    143條第1項之投票受賄罪，其所收受之賄賂應依同法條第 2
    項之規定沒收之，如全部或一部不能沒收時，追徵其價額。
    故犯上開賄選罪者，已交付之賄賂，自應依刑法第143條第2
    項之規定，於對向共犯所犯投票受賄罪為沒收或追徵價額之
    宣告，不得再依上開公職人員選舉罷免法規定沒收。本件依
    原判決所載，如附表編號一、二所示賄款，業經交付前開團
    體之構成員癸○○、甲○○、戊○○等人，其等並經判處投
    票受賄罪及宣告沒收所收受之賄賂。附表編號一、二所示賄
    款，已附隨於癸○○、甲○○、戊○○等人所犯投票受賄罪
    為沒收之宣告。原判決依公職人員選舉罷免法第91條第 3項
    之規定，就附表編號一、二部分賄款，於被告 2人所犯賄選
    罪亦宣告沒收，亦有未合。被告辛○○上訴，否認犯罪；被
    告壬○○上訴，指稱原審量刑過重；及檢察官上訴，指摘量
    刑過輕，固均無理由，惟原判決關於被告辛○○及壬○○部
    分既有可議，自應由本院撤銷改判。
五、爰分別審酌被告二人平日素行、知識程度、犯罪動機，賄選
    行為影響選舉風氣及民主政治之實施、行賄金額非鉅及犯罪
    後態度等一切情狀，分別量處有期徒刑 1年及10月，均併科
    罰金新台幣50萬元，並宣告褫奪公權 2年。如附表編號三所
    示之賄賂，依修正前公職人員選舉罷免法第91條第 3項規定
    沒收。又被告行為後關於易服勞役規定修正，修正前刑法第
    42條第 2項前段規定：「易服勞役以一元以上三元以下折算
    一日。」而前開易服勞役折算標準，修正前罰金罰鍰提高標
    準條例第 2條前段規定，就原定數額提高為一百倍折算一日
    ，則本件被告行為時之易服勞役折算標準，應以銀元一百元
    以上三百元以下折算一日，即新台幣三百元以上，九百元以
    下折算一日。惟95年7月1日修正公布施行之刑法第42條第 3
    項前段規定：「易服勞役以新台幣一仟元、二仟元或三仟元
    折算一日。」因上開刑度經以新台幣3千元折算結果均未逾6
    個月之日數，比較新舊法結果，以修正後刑法第42條第 3項
    前段規定，較有利於被告，應適用修正後刑法第42條第 3項
    前段規定，就罰金部分諭知易服勞役之折算標準。查被告壬○○前未曾受有期徒刑以上刑之宣告，有本院被告前案紀錄
    表在卷為憑，乃因擔任被告辛○○北部地區競選辦事處主任
    ，一時失慮，始依被告辛○○指示，為本件行賄犯行，所為
    賄選對象及金額非多，犯後並能坦承罪行，知所悔悟，經此
    科刑後，當足資警惕，信無再犯之虞，因認所宣告之刑，以
    暫不執行為適當，爰併諭知緩刑五年，並於緩刑期內付保護
    管束，以啟自新。又犯罪在新法施行前，於新法施行後關於
    緩刑之宣告，應適用新修正刑法第74條第1項第1款規定（最
    高法院95年度第 8次刑事庭會議決議參照），本件自應適用
    修正後規定，併此敘明。
據上論斷，應依刑事訴訟法第369條第1項前段、第364條、第299
條第1項前段，83年7月23日修正公布之公職人員選舉罷免法第91
條第1項第1款、第3項、第98條第3項，刑法第11條前段、第 2條
第1項前段、後段、第28條、修正前第56條、第42條第3項、第37
條第 2項、第74條第1項第1款、第93條第1項第2款，判決如主文
。
本案經檢察官林炳雄到庭執行職務。
中　　華　　民　　國　　96　　年　　5 　　月　　2 　　日
　　　　　　　　　刑事第四庭審判長法　官  蔡秀雄
　　　　　　　　　　　　　　　　  法　官  周煙平
　　　　　　　　　　　　　　　　  法　官  陳國文
以上正本證明與原本無異。
如不服本判決，應於收受送達後十日內向本院提出上訴書狀，其
未敘述上訴之理由者並得於提起上訴後十日內向本院補提理由書
（均須按他造當事人之人數附繕本）。
                                  書記官  蔡棟樑
中　　華　　民　　國　　96　　年　　5 　　月　　2 　　日
附表：
┌──┬──────────────┬─────────────────┐
│編號│    交  付  對  象          │    交  付  金  額 （新臺幣）     │
├──┼──────────────┼─────────────────┤
│一  │屏東縣牡丹鄉高士村旅北協進會│二萬元、三萬元、四萬元。          │
├──┼──────────────┼─────────────────┤
│二  │桃園縣都市原住民布農族聯誼會│一萬元、四萬元、二萬一千元。      │
├──┼──────────────┼─────────────────┤
│三  │卯○○                      │二萬元。                          │
└──┴──────────────┴─────────────────┘
附錄：本案論罪科刑法條全文
公職人員選舉罷免法第90條之1第2項、第1項：
對於有投票權之人，行求期約或交付賄賂或其他不正利益，而約
其不行使投票權或為一定之行使者，處五年以下有期徒刑，得併
科新臺幣400000元以上四百萬元以下罰金。
預備犯前項之罪者，處一年以下有期徒刑。
修正前公職人員選舉罷免法第91條第1項第1款：
有左列行為之一者，處五年以下有期徒刑，併科新臺幣五十萬元
以上五百萬元以下罰金：
一  對於該選舉區內之團體或機構，假借捐助名義，行求期約或
交付財物或其他不正利益，使其團體或機構之構成員，不行使投
票權或為一定之行使者。
